臺灣雲林地方法院民事裁定
109年度消債更字第60號
聲  請  人
即  債務人  黃泰源  
代  理  人  劉興文律師（法扶律師）
上列聲請人因消費者債務清理事件聲請更生，本院裁定如下：
    主  文
債務人甲○○自中華民國一一０年二月四日下午四時起開始更生程
序，並命司法事務官進行本件更生程序。
    理  由
一、按債務人不能清償債務或有不能清償之虞，且無擔保或無優
    先權之本金及利息債務總額未逾新臺幣（下同）1,200萬元
    者，於法院裁定開始清算程序或宣告破產前，得向法院聲請
    更生；債務人對於金融機構負債務者，在聲請更生或清算前
    ，應向最大債權金融機構請求協商債務清償方案，或向其住
    、居所地之法院或鄉、鎮、市、區調解委員會聲請債務清理
    之調解，消費者債務清理條例（下稱消債條例）第3條、第4
    2條第1項、第151條第1項分別定有明文。又按法院開始更生
    程序之裁定，應載明其年、月、日、時，並即時發生效力；
    法院裁定開始更生或清算程序後，得命司法事務官進行更生
    或清算程序，必要時得選任律師、會計師或其他適當之自然
    人或法人一人為監督人或管理人，消債條例第45條第1項、
    第16條第1項亦分別有明文。
二、本件聲請意旨略以：聲請人即債務人甲○○因有不能清償債務
    之情事，前已向本院聲請債務清理之調解，惟經本院109年
    度司消債調字第83號調解不成立，又聲請人所負無擔保或無
    優先權之本金及利息債務總額約1,315,276元，並未逾1,200
    萬元，每月收入扣除生活必要支出及扶養費支出剩餘3,000
    元可供清償債務，復未經法院裁定開始清算程序或宣告破產
    ，爰依消債條例規定聲請准予更生等語。
三、經查：
　㈠聲請人因對於金融機構及非金融機構等債權人負無擔保或無
    優先權債務金額合計約2,847,367元（此為據債權人所陳報
    包含本金、利息、程序費用等金額，且其中債權人長鑫資產
    管理股份有限公司並未陳報），於消債條例施行後，前於民
    國109年10月8日以書面向本院聲請消費者債務清理法院前置
    調解，經本院以109年度司消債調字第83號受理調解，嗣因
    於109年11月20日調解不成立後，為本件更生之聲請等情，
    已據其提出財團法人金融聯合徵信中心當事人綜合信用報告
    、債權人清冊、債務人清冊、本院民事事件調解不成立證明
    書等為憑（見本案卷第6頁至10頁、第33頁），復經本院職
    權調取上開司消債調字案卷核閱屬實，並有各債權人提出之
    債權金額陳報狀在卷可參（見本案卷第46至85頁、第103至1
    06頁），堪信為真實。而聲請人於上開前置調解不成立後為
    本件更生之聲請，本院自應綜合聲請人之債務、收入、生活
    必要支出及財產狀況等情，評估、判斷聲請人依其客觀清償
    能力是否對已屆清償期之債務有不能清償債務或有不能清償
    之虞之情形。
　㈡依消債條例第2條第1、2項規定及消債條例施行細則第3條第2
    項規定，消債條例所稱消費者，指5年內未從事營業活動或
    從事平均每月營業額20萬元以下之小規模營業之自然人；債
    務人為公司或其他營利法人之負責人，無論是否受有薪資，
    均視為自己從事營業活動，其營業額依該公司或其他營利法
    人之營業額定之。聲請人於聲請狀陳明其於聲請更生前5年
    內未從事任何營業活動（見本案卷第4及86頁），且其近5年
    之勞工保險投保單位為雲林縣殯禮服務職業工會，亦有其勞
    工保險被保險人投保資料（明細）附卷可參（見本案卷第11
    頁），並有聲請人之107及108年度綜合所得稅各類所得資料
    清單顯示無所得資料（見本案卷第25頁），堪認聲請人係5
    年內未從事營業活動之自然人，屬消債條例第2條所規定之
    消費者，而為消債條例適用之對象。又聲請人之上開綜合所
    得稅各類所得資料清單雖無所得資料，惟其自陳目前受僱於
    尚鱻農漁產行，每月收入約為31,000元，並提出109年5月至
    同年11月之薪資單為憑(見本案卷第87頁)，除上開收入外，
    並無其他固定收入，而參酌聲請人上開薪資單，其平均薪資
    收入為每月31,461元【計算式：（31,575＋32,575＋30,950＋3
    2,225＋30,550＋31,050＋31,300）÷7＝31,461，元以下四捨五
    入】，爰以此作為認定聲請人客觀清償能力之基準。
　㈢聲請人陳報其每月生活必要費用為：水電費4,000元、膳食費
    6,000元、電話費1,500元、交通費1,500元、保險費2,500元
    、其他個人用品費1,000元，合計16,500元等情，已據其提
    出財產及收入狀況說明書、台灣電力公司109年1月、3月及7
    月繳費通知單、台灣自來水公司109年8月各項費款單、中華
    電信股份有限公司109年5月及6月繳費通知單、煤氣費收據
    等為憑（見本案卷第13至24頁），因此金額已逾消債條例第
    64-2條第1項規定，以衛生福利部所公告臺灣省110年最低生
    活費13,288元之1.2倍即15,946元標準，經本院審閱聲請人
    所提出之上開資料，其所陳報之商業保險費2,500元非必要
    生活費用，應予剔除，故本件聲請人平均每月生活必要費用
    應以14,000元為可採。又聲請人陳報受其扶養之人為父親乙
    ○○、長子黃辰宇、次子黃柏恩等三人，聲請人每月對受扶養
    人乙○○支出扶養費用3,500元、對受扶養人黃辰宇及黃柏恩
    每月支出扶養費用各4,000元等情，經本院調取乙○○之稅務
    電子閘門財產調件明細表，受扶養人乙○○名下雖有財產資料
    22筆，財產總額3,841,677元(見本案卷第42頁)，但土地多
    與他人持分，且年事已高，故仍有受扶養之必要。受扶養人
    黃辰宇為97年11月出生、受扶養人黃柏恩為104年4月出生，
    均未成年，且名下無收入所得及財產(見本案卷第29至32頁)
    ，確有受扶養之必要。承上所述，聲請人平均每月收入所得
    為31,461元，其個人每月生活必要支出為14,000元，每月支
    出扶養費用11,500元，則以聲請人每月平均所得扣除其生活
    必要費用及扶養費支出後，則聲請人每月僅有5,961元之餘
    額可供清償債務之用（計算式：31,461－14,000－11,500＝5,9
    61）。
　㈣依聲請人之全國財產稅總歸戶財產查詢清單所載（見本案卷
    第26頁），其名下並無財產。又聲請人所投保之國泰人壽保
    險股份有限公司「真安心住院醫療終身險」（保單號碼0000
    000000）其為醫療保險契約，無解約金可提供，有聲請人提
    出之要保書及該公司回函在卷可參(見本案卷第90頁、第107
    頁)，另所投保之南山人壽保險股份有限公司「南山新康祥
    終身壽險-B型」(保單號碼Z000000000)，扣除保單借款後，
    截至109年12月8日所計算之保單價值準備金為287,032元，
    亦有該公司回函附卷可憑(見本案卷第114至116頁)。另聲請
    人之褒忠郵局帳戶存款餘額34元(登錄至109年4月28日，見
    本案卷第88頁)，故合計聲請人之現有資產僅有287,066元（
    計算式：287,032＋34＝287,066），則以聲請人所積欠上開無
    擔保或無優先權債務之金額2,847,367元（此為據債權人所
    陳報包含本金、利息、程序費用等金額，且其中債權人長鑫
    資產管理股份有限公司並未陳報）扣除上開現有資產共287,
    066元後，尚負有債務2,560,301元，縱使不再加計違約金等
    債務，依聲請人每月清償5,961元，尚需約35年餘始能清償
    完畢（計算式：2,560,301÷5,961÷12≒35.8），倘若再加計
    違約金等負擔，清償期限勢必更長。是本院審酌聲請人之債
    務、財產、勞力、收入及必要生活費用支出等情狀，堪認聲
    請人客觀上對已屆清償期之債務，有不能清償債務之情形，
    有必要利用更生程序，調整其與債權人間之權利義務關係，
    而重建其經濟生活，予以經濟生活更生之機會。
四、綜上所述，本件聲請人為5年內未從事營業活動之自然人，
    依其全部收支及財產狀況，客觀上有不能清償債務之情形。
    復聲請人所積欠之無擔保或無優先權之債務總額未逾1,200
    萬元，且未經法院裁定開始清算程序或宣告破產，業如上述
    ；此外，本件又查無聲請人有消債條例第6條第3項、第8條
    或第46條各款所定駁回更生聲請之事由存在，則債務人聲請
    更生，洵屬有據，爰裁定如主文。又本件聲請人業經裁定開
    始更生程序，爰並裁定命司法事務官進行本件更生程序。
五、聲請人於更生程序開始後，應提出足以為債權人會議可決或
    經法院認為「已盡力清償」之更生方案以供採擇。而司法事
    務官於進行本件更生程序、協助聲請人提出更生方案時，亦
    應依聲請人之薪資變化、社會常情及現實環境衡量聲請人之
    清償能力，並酌留其生活上應變所需費用，進而協助聲請人
    擬定允當之更生方案，始符消債條例重建債務人經濟生活之
    立法目的，附此敘明。
中　　華　　民　　國　　110 　年　　2 　　月　　4 　　日
                  民事第一庭  法  官  廖國勝
以上正本係照原本作成。　　　　　　　　　
本裁定不得抗告。
中　　華　　民　　國　　110 　年　　2 　　月　　4 　　日
                              書記官　林曉佩